臺灣臺中地方法院民事判決　94年度訴字第100號
原　　　告　　丁○○
訴訟代理人　　庚○○律師
原　　　告　　乙○○
　　　　　　　戊○○
　　　　　　　丙○○
共　　　同
訴訟代理人　　甲　○
複代理人　　　庚○○律師
　　　　　　　陳隆天律師
被　　　告
兼法定代理人　己○○○
訴訟代理人　　陳淑真律師
複代理人　　　黃鈴律師
上列當事人間確認股東會決議無效等事件，本院於94年12月6日
言詞辯論終結，判決如下：
    主    文
確認被告住新股份有限公司原股東吳乾華遺產保留戶於民國九十
年五月二十日所為如附件住新建設有限公司股東同意書第四點所
示「本公司出資轉讓後股東已達七人，擬改組為股份有限公司，
並將新公司名稱定為『住新股份有限公司』，變更組織前公司之
一切權利義務概由變更組織後之公司承擔。」之同意變更公司組
織意思表示不存在。
訴訟費用由被告負擔。
    事實及理由
一、原告主張：被告住新股份有限公司 (下稱住新公司，其於民
    國90年5月20日變更組織前為住新建設有限公司)，被告住新
    公司於變更組織前之股東計有被告己○○○、吳坤墀、吳坤
    檀、吳坤墉、張賴金枝及吳乾華，嗣吳乾華於82年12月1日
    死亡，吳乾華之繼承人計有原告4人、被告己○○○及吳坤
    墀、吳坤檀、吳坤墉等8人，繼承人間尚未協議分割遺產，
    遺產保留戶吳乾華之權利、義務應由繼承人共同享有、分擔
    之，被告己○○○並無權代表遺產保留戶吳乾華行使股東權
    利，不料被告己○○○竟於90年5月20日以遺產保留戶吳乾
    華之管理人自居，並於附件住新建設有限公司股東同意書內
    原股東遺產保留戶吳乾華管理人欄內蓋印，為遺產保留戶吳
    乾華同意該文書第四點所載「本公司出資轉讓後股東已達七
    人，擬改組為股份有限公司，並將新公司名稱定為『住新股
    份有限公司』」之變更公司組織意思表示，並使主管機關經
    濟部誤以為被告公司之股東遺產保留戶吳乾華已經同意公司
    變更組織，影響原告等人所繼承之被告公司股東權利之私法
    上地位處於不安、不確定之危險狀態，爰提起本件訴訟等語
    。並聲明：(一)確認被告住新股份有限公司原股東吳乾華遺產
    保留戶於90年5月20日所為如附件住新建設有限公司股東同
    意書第4點所示「本公司出資轉讓後股東已達七人，擬改組
    為股份有限公司，並將新公司名稱定為『住新股份有限公司
    』，變更組織前公司之一切權利義務概由變更組織後之公司
    承擔。」之同意變更公司組織意思表示不存在，(二)訴訟費用
    由被告負擔。
二、被告則以：雖然附件住新建設有限公司股東同意書上記載 (
    遺產保留戶：吳乾華)管理人：己○○○，但當時之真意僅
    係就股東吳乾華出資額部分列為遺產保留戶，被告依會計師
    之建議，作該註記，以免爭議，並非意謂己○○○有代表其
    全體繼承人為同意之意思表示，被告對於原告主張遺產保留
    戶吳乾華所為同意變更組織之意思表示不存在並不爭執，原
    告並無提起本件訴訟之利益。又按權利之行使，不得違反公
    共利益，或損害他人為主要目的，且應依誠實及信用之方法
    ，民法第148條定有明文。經查本件被告公司變更組織為股
    份有限公司之經營已有多年，且已依法辦理減資程序，完成
    對外之公告程序，原告僅為其自身所認為之權利受損，枉顧
    社會交易秩序，應為法所不許等語置辯。並聲明：(一)原告之
    訴駁回，(二)訴訟費用由原告負擔。
三、兩造不爭執事項：
  (一)被告公司原為「住新建設有限公司」，嗣由被告公司於90年
    5月20日向經濟部申請變更組織為「住新股份有限公司」，
    其申請變更組織時所檢附之股東同意書如附件所示。
  (二)被告公司於90年5月20日申請變更組織以前，其股東計有原
    告之被繼承人吳乾華、被告己○○○及吳坤墀、吳坤檀、吳
    坤墉、張賴金枝等6人。
  (三)被告公司之股東吳乾華於82年12月1日死亡，吳乾華之繼承
    人計有原告4人、被告己○○○及吳坤墀、吳坤檀、吳坤墉
    等8人，繼承人間尚未協議分割遺產，遺產保留戶吳乾華之
    權利、義務應由繼承人共同享有、分擔之，被告己○○○未
    徵得其他繼承人同意，並無權代表遺產保留戶吳乾華行使股
    東權利。
四、法院得心證之理由：
  (一)被告有即受確認判決之法律上利益：
    1.依公司法第106條第4項規定：「公司 (指有限公司)得經
      全體股東同意減資或變更其組織為股份有限公司。」，易
      言之，「有限公司」須徵得全體股東同意，始得變更其組
      織為「股份有限公司」，合先敘明。
    2.被告公司之種類原為有限公司，嗣於90年5月20日申請變
      更組織為「股份有限公司」，其所持以辦理變更組織之股
      東同意書如附件所示，為兩造所不爭執。觀該同意書之原
      股東簽署欄內，除有被告公司之原股東被告己○○○與吳
      坤墀、吳坤檀、吳坤墉、張賴金枝等5人蓋印外，另於「
      遺產保留戶：吳乾華、管理人：己○○○」項下由己○○
      ○蓋印，依該同意書原股東簽署欄之記載形式以觀，即由
      被告己○○○代表遺產保留戶吳乾華簽署該同意書，而表
      示同意該同意書所載內容，事理至明。
    3.嗣被告公司持該同意書向主管機關之經濟部申請變更組織
      為股份有限公司，使經濟部以為被告公司之股東「遺產保
      留戶吳乾華」推派被告己○○○為管理人而代為行使其權
      利，被告公司由「有限公司」變更組織為「股份有限公司
      」已徵得全體股東之同意，符合上開公司法第106條第4項
      之規定，而於90年6月14日以經 (90)中字第09032324600
      號函核回並將其公司名稱組織變更登記為「住新股份有限
      公司」，倘事後如經法院認定被告己○○○無權代表遺產
      保留戶吳乾華行使股東權利，遺產保留戶吳乾華於90年5
      月20日所為同意公司變更組織之意思表示不存在，則上述
      變更公司組織與公司法第106條第4項規定不符，於判決確
      定後應撤銷其變更登記等情，已經本院函經濟部查明，有
      經濟部94年4月6日經授中字第09431897430號及94年9月19
      日經授中字第09432828040號函在卷可稽。
    4.承上所述，被告公司由「有限公司」變更組織為「股份有
      限公司」應得全體股東同意。又被告公司之股東吳乾華於
      82年12月1日死亡後，其繼承人計有原告4人、被告己○○
      ○及吳坤墀、吳坤檀、吳坤墉等8人，繼承人間尚未協議
      分割遺產，遺產保留戶吳乾華之權利、義務應由繼承人共
      同享有、分擔之，為兩造所不爭執，而被告己○○○並未
      徵得其他繼承人即原告4人之同意，其無權代表遺產保留
      戶吳乾華行使股東之權利，法理至明。然而，被告公司於
      90年5月20日持被告己○○○以遺產保留戶吳乾華管理人
      名義蓋印之同意書向經濟部申請變更組織，就同意書之記
      載形式而言，即意謂由被告己○○○代表遺產保留戶吳乾
      華表示同意書記載內容，甚且，在客觀上，亦使主管機關
      之經濟部誤以為吳乾華之全體繼承人已推派被告己○○○
      為遺產保留戶之管理人而代為行使其股東權利，是被告公
      司持被告己○○○以遺產保留戶吳乾華管理人名義作成之
      同意書向經濟部申請變更公司組織，客觀上確已使被告己
      ○○○有無代表遺產保留戶吳乾華行使股東權利之法律關
      係不明確，以致原告在私法上之地位有受侵害之危險，而
      該項危險又適合以對被告提起確認判決除去之，原告提起
      本件訴訟應有即受確認判決之法律上利益。至於被告辯稱
      其作成附件同意書之真意，僅係就股東吳乾華出資額部分
      列為遺產保留戶，依會計師之建議作該註記以免爭議，並
      非意謂己○○○有代表其全體繼承人為同意之意思表示等
      語，因與上開客觀存在之事實不符，並不足採，且被告公
      司申請變更組織登記之狀態迄今仍然存在，而依經濟部上
      開函復：須俟法院就遺產保留戶吳乾華同意公司變更組織
      之意思表示是否存在判決確定，俾憑辦理撤銷登記等語，
      被告於本件訴訟繫屬中雖表示對於被告己○○○無權代表
      遺產保留戶吳乾華行使股東權利乙節並不爭執，要屬訴訟
      技巧之運用，原告在私法上之地位受侵害之危險依然存在
      ，難謂原告提起本件訴訟無即受確認判決之法律上利益。
  (二)原告提起本件訴訟並無權利濫用情形：
    原告於知悉上述變更公司組織後提起本件訴訟，要屬維護自
    身權益之正常救濟管道，被告抗辯原告提起本件訴訟係以損
    害他人為主要目的、並違反誠實信用方法等語，惟為原告所
    否認，被告並未進一步說明原告起訴如何以損害他人為主要
    目的、並違反誠實信用方法，以及提出相關事證，其此部分
    抗辯，尚不足採。又被告公司於90年5月20日變更組織後，
    雖再辦理減資、並完成對外公告之程序，其於90年5月20日
    申請變更公司組織之登記，縱事後經主管機關撤銷登記，因
    被告公司不論有無變更組織、辦理減資等，僅涉及被告公司
    之名稱及組織型態異動而已，對於權利義務歸屬主體並無影
    響，尚難認為重大影響社會交易秩序，被告辯稱原告提起本
    件訴訟枉顧社會交易秩序、應為法所不許等語，亦不足採。
  (三)綜上所述，本件被告所辯，尚不足採；原告起訴確認被告公
    司原股東吳乾華遺產保留戶於90年5月20日所為如附件股東
    同意書第四點所示「本公司出資轉讓後股東已達七人，擬改
    組為股份有限公司，並將新公司名稱定為『住新股份有限公
    司』，變更組織前公司之一切權利義務概由變更組織後之公
    司承擔。」之同意變更公司組織意思表示不存在，為有理由
    ，爰判決如主文第1項所示。
五、訴訟費用負擔之依據：民事訴訟法第78條、第85條第1項前
    段。
中　　華　　民　　國　　94　　年　　12　　月　　16　　日
                  民事第一庭    法  官  王永春
正本係照原本作成。
如對本判決上訴，須於判決送達後20日內向本院提出上訴狀。
中　　華　　民　　國　　94　　年　　12　　月　　16　　日
                                書記官
